【裁判字號】    97,訴,1479
【裁判日期】    980626
【裁判案由】    偽證
【裁判全文】
臺灣臺北地方法院刑事判決           97年度訴字第1479號
公  訴  人  臺灣臺北地方法院檢察署檢察官
被      告  丙○○
上列被告因偽證案件，經檢察官提起公訴（96年度偵字第22413
號），本院判決如下：
    主  文
丙○○證人，於執行審判職務之公署審判時，於案情有重要關係
之事項，供前具結，而為虛偽陳述，處有期徒刑捌月。
    事  實
一、丙○○明知丁○○、甲○○2人未於民國90年4月18日，前往
    譽力股份有限公司，與該公司負責人乙○○（涉嫌詐欺部分
    ，業經判處有期徒刑1年，減刑為有期徒刑6月確定）商議訂
    購健康推力輪事宜，乙○○亦未向丁○○、甲○○2人表示
    健康推力輪如欲加裝萬向轉輪，每個售價需提高美金2元，
    丁○○因而訂購未加裝萬向轉輪之健康推力輪乙情，竟於96
    年6月14日下午2時30分許，於臺灣臺北地方法院審理94年度
    易字第1810號乙○○涉嫌詐欺案件中，以證人身分出庭作證
    ，供前具結，對於案情重要關係事項，虛偽證稱90年4月18
    日上午伊先至譽力公司找乙○○，後來見丁○○、甲○○亦
    至譽力公司表示欲購買推力機，因乙○○辦公室門未關閉，
    伊見丁○○2人直接進來，言談間，聽聞乙○○談及具萬向
    轉輪之健康推力輪價錢貴美金2、3元，乙○○有將放在桌上
    具萬向轉輪之健康推力輪交予丁○○觀看，丁○○嗣後似乎
    決定購買不具有萬向轉輪之健康推力輪，當天因係伊公司新
    開幕，故日期伊記得比較清楚云云，而為虛偽陳述。
二、案經臺灣臺北地方法院檢察署檢察官自動檢舉偵查起訴。
    理  由
一、訊據被告丙○○矢口否認犯行，辯稱：「丁○○、甲○○2
    人於90年4月18日那天絕對有去譽力公司。丁○○說90年5月
    1日前沒有見過面，但他卻在90年4月26日即向第一商業銀行
    民生分行申請「開發國內不可撤銷信用狀」，足證丁○○所
    言並不實在。此外，余建國可以證明丁○○當天確有去過乙○○之辦公室，因為他有在場看到，也有見到我」云云，並
    提出丁○○所屬「嘉輝貿易有限公司」於90年4月26日向第
    一商業銀行民生分行（以下簡稱「第一銀行」）申請之「開
    發國內不可撤銷信用狀」及事後由第一銀行在90年5月2日出
    具之「開發國內不可撤銷信用狀」各乙紙為證。
二、經查：
（一）被告丙○○於本院94年度易字第1810號「詐欺」（被告乙○○）案件中，具結後證稱：90年4月18日上午伊至譽力
      公司找乙○○，後來見丁○○、甲○○亦至譽力公司表示
      欲購買推力機，因乙○○辦公室門未關閉，伊有看見丁○○2人直接進來，言談間，聽聞乙○○談及具萬向轉輪之
      健康推力輪價錢貴美金2、3元，乙○○並有將放在桌上具
      萬向轉輪之健康推力輪交予丁○○觀看，丁○○嗣後似乎
      決定購買不具有萬向轉輪之健康推力輪。當天因為係伊公
      司新開幕，故日期記得比較清楚云云，業據本院調閱94年
      度易字第1810號「詐欺」卷（第143-148頁，96年6月14日
      審判筆錄）屬實。
（二）第查，證人余建國經本院傳喚到庭後具結證稱：伊在譽力
      公司服務約14年，現在還在公司，負責之工作為工廠生產
      線的運作及出貨，職務類似廠長。平時跟老闆在同一個辦
      公室，老闆就坐在伊左手邊。90年4 月間在辦公室見過甲○○與丁○○一起來公司，也只見過丁○○來這一次，但
      不能確定丁○○跟甲○○來到工廠的日期。因為丁○○有
      留一個小鬍子，且當時還有跟老闆說「只要跟我做生意，
      你就可以買賓士」，所以對他印象很深刻。至於被告丙○○則常常來公司，平均每星期會來二、三次。但因為丙○○做運動器材，與伊業務不相干，所以為避嫌疑，平常沒
      有講話，所以並不熟。當天被告丙○○是否在現場，伊也
      沒有辦法確認等語。是證證人余建國固證明丁○○與甲○○二人確有來過公司，但既不能證明來公司的日期是90年
      4 月18日，尤不能證明當天被告丙○○也在現場。是被告
      辯稱余國可以證明「丁○○90年4 月18日確有去乙○○辦
      公室，也有見告」云云，經查並無依據。
（三）次查，訊據證人丁○○、甲○○固不否認確實曾相偕前往
      位於台南之譽力公司一次，但該日是90年5月5日，絕非90
      年4 月18日，且當天係由甲○○所屬「木大公司」台南區
      代表吳耀州前往接機，而後三人共赴乙○○之譽力公司，
      自始至終根本沒有見過被告，被告之證述均屬虛偽等語。
      其中，證人甲○○證稱：「我跟丁○○一起去乙○○的工
      廠一次。90 年4月9日在台北世貿運動器材展後，嘉輝公
      司想要跟我們做生意，要去台南的譽力公司工廠。李耀州
      是我們木大公司台南的員工，有去機場接我。跟乙○○在
      談時，李耀州也在工廠等，中午跟乙○○在外面聚餐，李
      耀州也在，那天根本沒有看丙○○，吃飯時只有我、乙○○、丁○○、李耀州跟吳俊賢（譽力公司業務），丙○○
      我對他一點印象也沒有。我可以確定跟丁○○去工廠的日
      期是在5月5日，因為我出差都要跟公司報帳，所以有留存
      紀錄（庭呈機票收據影本及木大公司付款申請單影本、登
      機證影本各一張，經審判長核閱正本無誤發還，影本留存
      附卷。）。除了在台南與乙○○見面外，也有在台北聯誼
      社見過面。那是5月1日，乙○○跟吳俊賢帶著商品及專利
      的資料來到台北聯誼社，是丁○○約的。當天參與的有我
      、乙○○、吳俊賢跟丁○○。4月9日到5月5日去拜訪工廠
      間，丁○○與乙○○間一定會有電話聯繫，但可以確定的
      是我們三個人見面就是這5月1日和5月5日這兩次，90年4
      月18日我肯定沒有跟丁○○去譽力公司，因為我當天跟東
      森電視台業務來公司談商品，還有跟一個日本客戶談生意
      。（庭呈甲○○工作記錄日誌原本及影本一份，經審判長
      審閱後核認影本與原本相符，影本附卷，原本發還）」等
      語。證人丁○○證稱：「90年5月1日中午在台北聯誼會，
      是我與乙○○、木大公司的甲○○及乙○○的業務代表吳
      俊賢第一次見面，是經過甲○○先生介紹。當天見面目的
      為討論健康推力輪的德國專利及購買此產品。我是在民國
      90年4月9日在台北的國際運動器材展上認識木大的甲○○
      ，有跟他提到我們的德國客人準備大量購買健康產品，甲○○當時報價每台約美金10元到11元左右，我問甲○○先
      生為何你的健康推力輪還比其他廠商貴3到5元美金，他告
      訴我說因為他的健康推力輪有賣到美國的商標ABDOMINATO
      R及美國、德國、日本、臺灣等地的專利，同時他告訴我
      ，如果我要賣到德國的話，他有德國專利，德國專利的所
      有人是譽力公司乙○○個人所擁有，他當時也把乙○○的
      公司電話、住址告訴我，同時也告訴我這個東西在89年年
      底時，在美國賣得非常好，由於木大公司在臺灣很有名，
      也是外銷的績優廠商，所以我請他再重新算比較好的價錢
      ，然後跟他約定第二天再來跟他拿一些樣品準備寄到德國
      去。他是貿易商，商標也是他的，這樣對我將來賣德國也
      比較好賣。甲○○雖有給我乙○○公司的電話，但我並沒
      有打電話到乙○○的公司，因為這在商場上很忌諱，我不
      能夠跳過木大公司直接去跟譽力公司購買，並且這個ABDO
      MINATOR商標是屬於木大公司的。4月10日我去展覽場，甲○○有給我一個樣品，4月11日正式報價給我，1台健康推
      力輪算美金10元。我還是覺得太貴了，比一般行情貴3元
      ，甲○○說因為這個有專利、有商標，所以會比較貴，但
      是我還是希望說他的價錢是否可以再降一點，這樣我們才
      會購買比較多一點。5月1日跟乙○○見面前，我沒有去過
      譽力公司，因為基本上我比較懶，如果沒有什麼很大的訂
      單，我是不會去工廠。90年4月18日絕對沒有與甲○○一
      起去台南譽力公司跟乙○○見面，因為那一天我在台北公
      司還跟木大的甲○○有聯絡，甲○○有傳真到我們公司，
      傳真內容就是有關授權嘉輝公司商標使用權方面的事情，
      我有帶這份傳真來（庭呈附卷），上面傳真日期是90 年4
      月18日下午4時35分。傳真內容是ABDOMINATOR商標及彩盒
      設計使用授權書成立於2001年4月18日，是當天甲○○跟
      我本人電話聯絡後，由木大公司授權我們嘉輝公司可以銷
      售到德國、法國。這可以證明我90年4月18日人在台北。
      我從來沒有見過被告，除了在法院我告乙○○的詐欺案件
      上，他曾經被乙○○找去當證人外，其餘的時間我沒有見
      過他。至於被告所提出的90年4月26日國內不可撤銷信用
      狀申請書，是我們公司會計小姐申請的，我當時人在香港
      ，我本人沒有看過。我是在90年4月23日到90年4月27日在
      香港參加國際禮品展，我交代我們公司的會計小姐去申請
      的，當時是基於木大公司的要求，因為90年4月24 日我們
      德國客戶，在香港直接下健康推力輪訂單給我，我打電話
      回臺灣交代業務小姐下訂單給木大公司，一共有兩張訂單
      ，一張是120台，4月30日前要走空運，這張訂單出貨後開
      支票給木大；另一張訂單出貨日期為90年5月15日，出貨
      量2184台健康推力輪，木大公司要求我們這張訂單要直接
      開國內信用狀給譽力公司，所以我就向銀行要求直接開信
      用狀給譽力公司，但因為作業時間要兩三天，所以信用狀
      銀行是什麼時候寄給譽力公司我就不知道。我是在90年5
      月1日才第一次見到乙○○，但為何會在90年4月26 日信
      用狀的受益人直接給譽力公司，是因為木大公司在臺灣很
      有名，他們一年的營業額有十幾億台幣，所以木大公司要
      求我們這樣開我們就配合。我第一次去台南譽力公司是在
      90年5月5日跟甲○○先生一起搭飛機到台南機場，由木大
      公司的李耀州先生來接機，接完我們以後，就帶我們去到
      乙○○的工廠，乙○○當天有請我們吃午餐，因為5月1日
      他到台北是由我請客，禮尚往來，所以5月5日是由乙○○
      請客，我今天有帶5月1日用餐的收據，及5月5日到台南的
      機票影印本（庭呈影本附卷）。因為我們作貿易都有習慣
      作記事本，我也有從90年4月9日到90年5月6日之間的一些
      紀錄（庭呈記事本原本及98年4月9日到98年5月6日影本一
      份附卷），這份紀錄我簡單說明：4月9日的ABSLIDER，是
      因為最早的健康推力輪我們統稱ABSLIDER，所以他們當天
      跟我說這個的時候，我就把乙○○的電話及地址紀錄下來
      ，4月18日記載木大授權書，4月23日我有寫去香港的紀錄
      ，5月1日是寫木大、譽力ABDOMINATOR，5月5日的紀錄是
      我當天有去譽力公司，所以有寫去和回的飛機號碼與時間
      ，最下面的1780X2則是指的來回機票錢」等語。
（四）綜合上述證人甲○○、劉耀輝二人之證述，均已就彼二人
      係在90年5月1日、5月5日與乙○○見面，二次見面均無被
      告在場乙節，證述綦詳，而其中90年5月1日之見面係在台
      北聯誼社；5月9日之見面則係在台南譽力公司，絕對沒有
      在90年4月18日前往譽力公司，也不可能與被告見面或共
      進午餐等情，亦證述明確，且互核內容相符，參較渠二人
      在前審（本院94年度易字第1810號「詐欺」案件）中之陳
      述內容亦前後一致，均無瑕疵。再稽諸證人李耀州於本院
      94年度易字第1810號「詐欺」案件中之證述：「我從84年
      開始到目前，都在木大公司擔任南部駐區代表。…甲○○
      和丁○○有一次和我一起到過譽力公司，好像是90年5 月
      5日星期六，我去機場接他們，因為公司主管到台南，都
      是由我開車去接。就我們公司業務習慣，不可能由甲○○
      自己開車前往譽力公司，他到台南，一定會打電話給我，
      叫我去接機。我知道甲○○與譽力公司洽談本件採購推力
      輪，為具有專利內容之產品，因為甲○○、丁○○、乙○○3位在譽力公司看工廠的時候有在談，當時嘉輝公司丁○○有要求要有專利的產品。木大公司與譽力公司洽談
      本件要銷售給嘉輝公司的產品價格時，就是我載他們到台
      南看工廠的那一次，我有在場」等語，衡酌其證述情節，
      亦與證人甲○○、丁○○二人上開陳述之內容相同，此外
      復有證人甲○○提出之90年5月5日機票收據影本、木大公
      司付款申請單影本、登機證影本、工作記錄日誌影本、證
      人丁○○提出之90年4月18日傳真影本、90年5月5日機票
      影本、98年4月9日到98年5月6日之記事本影本等各乙份附
      卷可稽，益徵證人甲○○、劉耀輝之證詞，應屬可信。是
      證被告辯稱：「丁○○、甲○○2人於90年4月18日那天絕
      對有去譽力公司」云云，洵屬虛構，並非事實。至於被告
      所提出之90年4月26日之「開發國內不可撤銷信用狀」申
      請書及第一銀行出具之90年5月2日「開發國內不可撤銷信
      用狀」等物證，亦經證人丁○○於本院敘明其申請與開發
      信用狀之動機與緣由，亦屬合理，而不違背經驗法則，是
      上開「開發國內不可撤銷信用狀」申請書及「開發國內不
      可撤銷信用狀」二紙，亦不足以供為丁○○、甲○○2人
      於90年4 月18日那天有去譽力公司之積極證明亦昭然明確
      。
三、按國民依法律固有出庭為證之義務，然為他人訴訟案件之證
    人，尤有為真實陳述之義務，不得故為虛偽之陳述。證人對
    自己不知、不復記憶或不確定之事項，縱經詢問，對自己之
    不知、不復記憶或不確定亦應誠實向法院說明，並非於法庭
    問答時全無自由意思之選擇餘地或迴旋空間。參諸本案之證
    人余建國為證之時，雖仍在譽力公司工作，且在該公司服務
    達14年之久，衡情與本案之利害關係人即譽力公司負責人乙○○（即本院94年度易字第1810號「詐欺」案件之被告）尚
    有上司與部屬間之關係，然於本院出庭為證時，就其所知、
    不知或不記憶、不確定之事項均能誠實說明，並無強不知以
    為知或實際不能確定仍故為確定之情形，即為適證。反觀被
    告於本院94年度易字第1810號「詐欺」案件為證時，先於93
    年12月28日之檢察官偵查中證稱：「我沒有記憶（90年4月
    18日）當天乙○○有無拿健身輪給丁○○、甲○○看。因為
    乙○○辦公室裡有很多這種東西。…當時有無其他人在場，
    我不記得了」等語（參見93偵續字第50號卷第229-232頁)；
    嗣於96年6月14日之法院審判中，不僅就90年4月18日看見丁○○、甲○○至譽力公司一事言之鑿鑿，且對乙○○在辦公
    室內有將放在桌上具萬向轉輪之健康推力輪交予丁○○觀看
    示範等情節，又具體形容而描述得歷歷如繪，甚且強調係事
    後想起來的，且當天係因伊公司新開幕，故日期伊記得比較
    清楚云云。然依通常人之經驗，對自己親身經歷之事務，當
    然係以甫發生之初最為清楚，而後記憶將隨歲月之遞嬗而逐
    漸模糊，始符常情，然被告卻係在事件發生愈久後，反而越
    來越清晰，尤以就乙○○有無介紹具萬向轉輪之推力輪，有
    無討論二者間價金之差異，甚至丁○○嗣後決定購買不具有
    萬向轉輪之健康推力輪等對乙○○有無涉嫌詐欺之重大關鍵
    事項，竟由93年12月28日為證時之「我沒有記憶當天乙○○
    有無拿健身輪給丁○○、甲○○看…」之含糊說詞，於三年
    後一變而轉趨明白堅定，其證詞之可信度即顯然有疑，尤以
    被告於公訴人當庭詰問其公司開幕日期，發現並非如被告所
    述之90年4 月18日後，當庭重申請求被告應善盡為證之義務
    ，被告仍堅持為虛偽陳述，有本院94年度易字第1810號「詐
    欺」案件96年6 月14日之審判可稽，是被告係明知違反作證
    之義務而仍執意為之的主觀犯意，業已彰彰明甚，自應依法
    論科。
四、按刑法上偽證罪，不以結果發生為要件，一有偽證行為，無
    論當事人是否因而受有利或不利判決，均不影響犯罪之成立
    。而該罪所謂於案情有重要關係之事項，則指該事項之有無
    ，足以影響於裁判結果者而言（最高法院71年臺上字第8127
    號判例、97年度臺上字第6097號判決意旨參照）。查被告上
    開不實證詞，就證人丁○○、甲○○2人是否於90年4月18日
    去譽力公司，是否係在當日討論購買商品與專利權等情，衡
    諸該案之審判與調查證據過程，自屬案情有重要關係之事項
    ，且影響法院審判心證之形成過程，雖吳金村於事後仍經法
    院判決有罪，並未發生被告偽證所期待之結果，然仍不影響
    於被告犯罪之成立。是核被告所為，係犯刑法第168條偽證
    罪。爰審酌被告於作證時就案情相關之重要事項為虛偽之證
    言，對國家司法偵查之正確性產生重大危害，影響司法調查
    程序之進行，嚴重妨害司法正義之實現，並考量其素行、犯
    罪動機、目的、手段、生活狀況、智識程度，與犯後矢口否
    認犯行之態度等一切情狀，量處如主文所示之刑。
據上論斷，應依刑事訴訟法第299條第1項前段，刑法第168條，
判決如主文。
本案經檢察官鄧巧羚到庭執行職務
中    華    民    國    98    年    6     月    26    日
                  刑事第十二庭  審判長法  官  李英豪
                                      法  官  陳慧萍
                                      法  官  楊台清
以上正本證明與原本無異。
如不服本判決應於收受送達後10日內向本院提出上訴書狀，並應
敘述具體理由；其未敘述上訴理由者，應於上訴期間屆滿後20日
內向本院補提理由書（均須按他造當事人之人數附繕本）「切勿
逕送上級法院」。
                                      書記官  劉子豪
中    華    民    國    98    年    6     月    26    日
附錄本案論罪科刑法條全文：
中華民國刑法第168條（偽證罪）
於執行審判職務之公署審判時或於檢察官偵查時，證人、鑑定人
、通譯於案情有重要關係之事項，供前或供後具結，而為虛偽陳
述者，處7年以下有期徒刑。


司法院資訊處製作；財團法人民間司法改革基金會備份。
